臺灣臺北地方法院民事判決　　　　　　　　　　　　九十三年度簡上字第三九五號
　　上　訴　人　甲○○
　　訴訟代理人　黃景安律師
　　被上訴人　　臺灣電力股份有限公司
　　法定代理人　林清吉
　　訴訟代理人　張世興律師
　　複代理人　　游雅玲律師
　　　　　　　　陳瓊苓律師
當事人間請求返還土地等事件，上訴人對於中華民國九十三年四月三十日本院新店簡
易庭九十二年度店簡字第七二九號第一審判決提起上訴，本院於民國九十三年九月十
五日言詞辯論終結，判決如下：
   主  文
上訴駁回。
第二審訴訟費用由上訴人負擔。
   事實及理由
一、被上訴人之法定代理人已於本院審理時變更為林清吉，並由其具狀聲明承受訴訟
    ，續行訴訟，合先敘明。
二、被上訴人起訴主張：坐落台北縣新店市○○段大粗坑小段二十一之六地號土地（
    下稱系爭土地）為被上訴人所有，訴外人即上訴人之弟彭紹基所有門牌號碼為台
    北縣新店市○○里○○路十二號之房屋（下稱系爭房屋），無權占有系爭土地，
    被上訴人業已對訴外人彭紹基起訴請求其遷出及拆除系爭房地將土地返還被上訴
    人，經本院八十六年店簡字第四十號判決及本院八十六年度簡上字第四二八號判
    決其敗訴在案。嗣被上訴人以前揭判決聲請強制執行時，上訴人竟以其於前案訴
    訟繫屬前，即已居住於系爭房屋內，為執行名義效力所不及為由，聲明異議，本
    院執行處以九十一年度執更一字第三號裁定認上訴人係獨立占有人，非執行名義
    效力所及而駁回被上訴人強制執行之聲請。上訴人無正當權源，居住於系爭房屋
    內而無權占用系爭土地，依民法第七百六十七條之規定，被上訴人自得請求其返
    還系爭土地。又上訴人占用系爭土地之面積為四十平方公尺則自八十七年八月一
    日至九十二年六月三十日止，以申報地價年息百分之十計算，共受有相當於租金
    之不當得利共新台幣（下同）一千零八十八元，致被上訴人受有損害，依民法第
    一百七十九條之規定，應予返還等情，爰求為命（一）上訴人應自坐落系爭土地
    如附圖所示面積四十平方公尺土地內遷出，將土地返還原告。（二）上訴人應給
    付被上訴人一千零八十八元，及自九十二年七月一日起至返還土地之日止按年給
    付被上訴人依上開面積，按每平方公尺以申報地價年息百分之十計算之不當利得
    或損害金之判決。
三、上訴人則以：系爭土地原係坐落同段二十一地號土地內之一部分，為國有河川地
    ，於六十九年七月九日自上開同段二十一地號分割而出，早由訴外人高福堂在系
    爭土地上建有房屋，並在地上種植竹木，嗣經本院六十八年度民執黃字第五八一
    七號強制執行事件拍賣上開房屋，由訴外人祝步青標得地上物及竹木，其後再經
    本院七十年度民執丁字第六０八七號清償票款事件中拍賣，由訴外人彭紹基取得
    房屋及竹木之所有權。上訴人於七十三年六月二十五日遷入系爭房屋居住，期間
    曾遷出，於七十八年一月五日又遷入居住迄今，被上訴人均無任何異議，且房屋
    及竹林均係由法院拍賣取得，故上訴人占有系爭土地係在公然、和平之情形下，
    足認係善意占有，依民法第九百四十三條、九百四十四條及第九百五十二條之規
    定，上訴人為善意占有人，並對系爭土地使用收益之權，非無權占有，被上訴人
    自不得請求被上訴人返還不當得利云云，資為抗辯。
四、原審為上訴人敗訴之判決，上訴人不服提起上訴，聲明求為命廢棄原判決，被上
    訴人於第一審之訴駁回之判決，被上訴人則聲明上訴駁回。
五、被上訴人主張系爭土地為其所有，上訴人居住於其弟即訴外人彭紹基所有之系爭
    房屋內，惟該屋係無權占用，占用面積為四十平方公尺，被上訴人業已對訴外人
    彭紹基起訴請求其遷出、拆除系爭房屋，並將土地返還被上訴人，經本院八十六
    年店簡字第四十號決及本院八十六年度簡上字第四二八號判決其敗訴確定在案。
    嗣被上訴人以前揭判決聲請強制執行時，上訴人以其於前案訴訟繫屬前，即居住
    於系爭房屋內，為執行名義效力所不及為由，聲明異議，致被上訴人無法強制執
    行之事實，業據其土地登記謄本、前揭判決、被上訴人民事強制執行聲請狀、本
    院八十九年度執字第八二四七號裁定、台灣高等法院九十年度抗字第三四二五號
    裁定、本院九十一年度執更一字第三號裁定、台灣高等法院九十一年度抗字第三
    二一四號裁定、台北縣新店地政事務所土地複丈成果圖等件為證（見原審卷第八
    頁至第三十二頁），且為上訴人所不爭，自堪信為真實。又被上訴人主張上訴人
    係無權占有，應返還將系爭土地，並給付相當於租金之不當得利等語，雖為上訴
    人所否認，並以前詞置辯。惟查：
（一）按占有人於占有物上行使之權利，推定其適法有此權利；占有人，推定其為以
      所有之意思，善意、和平及公然占有者。經證明前後兩時為占有者，推定前後
      兩時之間，繼續占有。善意占有人，依推定其為適法所有之權利，得為占有物
      之使用及收益，民法第九百四十三條、第九百四十四條及第九百五十二條固分
      別定有明文。惟按占有之具有排他性，係因占有人於占有物上行使之權利，推
      定其適法有此權利。倘占有物已證明係他人所有，則占有人即無再對物之所有
      權人行使排除妨害之餘地，此就民法第九百四十三條與七百六十七條對照觀之
      至明（最高法院五十八年度台上字第三０七八號判決參照）。又民法第九百四
      十三條占有權利推定，對於真實權利人可能造成相當損害，故其適用應受有左
      列限制(1)人的限制：本條之效力，乃是以權利概然性為基礎，基於占有之表彰
      本權機能而生，故其推定係以對於所有人或移轉占有之前占有人以外之第三人
      關係為前提也。此際僅得依一般舉證責任分配，由主張有正當占有權源之占有
      人，就其有正當權源之事實負舉證之責。(2)物之限制：已登記之不動產，就其
      物權無本條之適用，因民法就不動產以登記為物權之表徵，則不動產物權如經
      登記，其權利人均得以登記為反證而推翻占有人權利之推定，是就不動產占有
      權利之推定而言，僅在未登記之不動產與以不動產為標的之債權，方能受本條
      之推定。故就已登記之不動產，占有人不得執民法第九百四十三條對該不動產
      物權登記名義人，主張其於占有物上行使之權利，推定其適法有此權利。查系
      爭土地既登記為被上訴人所有，依土地法第四十三條之規定，其一此登記具有
      絕對之效力，依上開說明，被上訴人即得以登記而推翻占有人權利之推定，上
      訴人自不得依民法第九百四十三條規定，對被上訴人主張其受適法有此權利之
      推定。又上訴人既無受適法權利之推定，則其自無民法第九百五十二條得就占
      有物為使用收益規定之適用，上訴人抗辯依民法第九百四十三條、九百四十四
      條及九百五十二條之規定，其就系爭土地有使用收益權，並非無權占有云云，
      要無可取。
（二）按所有人對於無權占有或侵奪其所有物者，得請求返還之，民法第七百六十七
      條前段定有明文。上訴人既無法舉證證明其居住之系爭房屋有何占有系爭土地
      之正當權源，則被上訴人主張上訴人係無權占有，依前揭規定請求請求上訴人
      返還系爭土地，應為可取。
（三）復按無法律上之原因而受有利益，致他人受有損害者，應返還其利益，民法第
      一百七十九條定有明文。又「依不當得利之法則請求返還不當得利，以無法律
      上之原因而受有利益，致他人受有損害為要件，故其得請求返還之範圍，應以
      對方所受之利益為度，非以請求人所受損害若干為準，無權占有他人土地，可
      能獲得相當於租金之利益為社會通常之觀念」，最高法院著有六十一年台上字
      第一六九五號判例可資參酌。上訴人既無權占有系爭土地，依上開說明，上訴
      人即受有相當於租金之不當得利，致被上訴人受有損害，被上訴人自得依民法
      第一百七十九條之規定請求上訴人返還相當於租金之不當得利。按「城市地方
      房屋之租金，以不超過土地及其建築物申報總價額年息百分之十為限」，土地
      法第九十七條定有明文。查系爭土地自八十六年七月一日起至八十九年六月底
      止每平方公尺之申報地價為四十八元，自八十九年七月起至九十二年六月底止
      之每平方公尺之申報地價為六十元，為兩造所不爭。本院審酌上訴人占有之系
      爭土地位於台北縣新店市，鄰近桂山發電廠，有被上訴人提出之新店市全圖在
      卷可參，認被上訴人主張以申報地價年息百分之十計算相當於租金之不當得利
      ，並無不當。準此，上訴人自八十七年八月一日起至八十九年六月三十日止，
      占用系爭土地共二十三個月所受相當於租金之不當得利為三百六十八元（40平
      方公尺×48元x10%÷12×23 =368元），自八十九年七月一日起至九十二年六
      月三十日止占用系爭土地共三年所受相當於租金之不當得利為七百二十元（40
      平方公尺×60元×10%x3 =720元），總計為一千零八十八元（368＋720＝1088
      元）。則被上訴人請求上訴人返還自八十七年八月一日起至九十二年六月三十
      日，所受相當於租金之不當得利一千零八十八元，及自九十二年七月一日起至
      返還系爭土地之日止按年給付依占用面積，按系爭土地每平方公尺申報地價年
      息百分之十計算之不當利得或損害金，即屬有據。
五、綜上所述：被上訴人依民法第七百六十七條之規定請求上訴人遷讓返還系爭土地
    ，並依民法第一百七十九條之規定請求上訴人給付一千零八十八元，及自九十二
    年七月一日起至返還土地之日止按年給付依上開占用面積，按系爭土地每平方公
    尺申報地價年息百分之十計算之不當利得或損害金，洵屬有據，應予准許。從而
    ，上訴意旨執前詞指摘原判決不當，求予廢棄改判，為無理由，應予駁回。
六、本件事證已臻明確，兩造其餘攻擊防禦方法及舉證，核與判決結果無影響，爰不
    一一論述，附此敘明。
七、據上論結，本件上訴為無理由，依民事訴訟法第四百三十六條之一第三項、第四
    百四十九條第一項、第七十八條，判決如主文。
中　　　華　　　民　　　國　　九十三　　年　　　九　　　月　　二十二　　日
                                       臺灣台北地方法院民事第三庭
                                           審判長法　官　張靜女
                                          　　   法　官  黃書苑
                                                 法　官  李宜娟
右為正本係照原本作成。
本判決不得上訴。
中　　　華　　　民　　　國　　九十三　　年　　　九　　　月　　二十二　　日
                                             法院書記官  高菁菁
